【裁判字號】    97,簡上,505
【裁判日期】    980624
【裁判案由】    確認本票債權不存在
【裁判全文】
臺灣臺北地方法院民事判決             97年度簡上字第505號
上  訴  人  丙○○
被上訴人    香港商香港上海豐銀行股份有限公司
法定代理人  甲○○
訴訟代理人  乙○○
上列當事人間確認本票債權不存在事件，上訴人對於中華民國97
年7月25日本院臺北簡易庭96年度北簡字第55163號第一審判決提
起上訴，本院於98年6月10日言詞辯論終結，判決如下：
    主      文
原判決關於駁回上訴人後開第二項之訴部分及訴訟費用之裁判廢
棄。
確認被上訴人對上訴人就附表所示本票，在新臺幣玖拾伍萬肆仟
零柒拾元及自民國九十六年八月二日起至清償日止，按年息百分
之八點九計算之利息範圍內，本票債權不存在。
第一、二審（除減縮部分外）訴訟費用，由被上訴人負擔。
    事實及理由
壹、程序方面：
  一按於第二審為訴之變更或追加，非經他造同意，不得為之，
    但擴張或減縮應受判決事項之聲明者，不在此限，民事訴訟
    法第446條第1項、第255條第1項但書第3款定有明文。查上
    訴人於原審起訴時，原請求確認被上訴人就如附表所示本票
    （下稱系爭本票），對其之本票債權不存在。嗣於本院審理
    中縮減請求確認不存在之債權金額為新台幣（下同）954,
    070元本息，核屬起訴聲明之減縮，且經被上訴人同意，合
    於前開規定，應予准許。
  二本件被上訴人之法定代理人業於民國98年2月20日由顧銳賢
    變更為甲○○，有經濟部全國商工登記查詢資料為證（見本
    院卷第157頁），並經甲○○聲明承受並續行訴訟，合先敘
    明。
貳、實體方面：
  一上訴人起訴主張：被上訴人雖執有伊名義於民國94年6月7日
    所簽發，面額新臺幣（下同）150萬元之本票乙紙（原審卷
    第25頁，下稱系爭本票），並持以向鈞院聲請本票准予強制
    執行之民事裁定（案列96年度票字第47400號、96年度抗字
    第790號，下稱系爭本票裁定）。惟伊從未於94年6月7日向
    被上訴人借款150萬元，亦未曾簽發系爭本票，且未於個人
    信用貸款契約（下稱系爭契約）上簽名及用印，本票及該契
    約書上之印文顯係遭盜用。為此起訴，求為確認被上訴人持
    有以伊名義簽發之系爭本票，對伊之本票債權不存在。
  二被上訴人則以：上訴人向伊申請信用貸款150萬元，並簽發
    系爭本票以為擔保，經伊核貸後，旋即將貸款匯入上訴人指
    定之華南銀行石牌分行00000000000-0號帳戶內，並約定分
    期還款之款項，由伊自上訴人在伊開立之000000000000號帳
    戶內扣繳。上訴人自96年8月2日起未依約還款，結欠954,
    070元及利息未償，伊自得執系爭本票對上訴人主張票據權
    利。上訴人對於帳戶內多出150萬之款項不可能無所知悉等
    語，資為抗辯。並聲明：駁回上訴人之訴。
  三原審為上訴人全部敗訴之判決，上訴人提起上訴，上訴及減
    縮聲明為：(一)原判決關於駁回上訴人後開第二項之訴部分廢
    棄；(二)確認被上訴人對上訴人就系爭本票，在954,070元及
    自96年8月2日起至清償日止，按年息百分之8.9計算之利息
    範圍內，本票債權不存在。
    被上訴人則聲明：上訴駁回。
  四上訴人上訴理由除引用原審書狀證據及陳述外，補稱：
    (一)被上訴人所持有上訴人之工作處（台素股份有限公司，下
      稱台素公司）地址及住處地址均不正確，聯絡電話亦不正
      確，被上訴人所持有之信用卡申請書及信用貸款申辦文件
      均非上訴人親自填寫簽名，上訴人亦未至被上訴人銀行進
      行貸款之對保程序，顯見上訴人並未向被上訴人申請信用
      貸款。
    (二)上訴人之貸款額度已達上限，經多家銀行審核均無法再辦
      理貸款，代辦公司假借代辦信用卡之名義為上訴人代辦信
      用貸款，而被上訴人均未向本人即上訴人查證，此為被上
      訴人自己之疏失。
    (三)上訴人因信用不佳無法申請信用卡，而委託代辦公司方少
      華代辦，其表明上訴人需提供較多財力證明文件以增加辦
      卡成功之機會，故被上訴人所留存上訴人之諸多個人私密
      文件，係上訴人為順利申辦信用卡而交付代辦人，交付時
      間為94年5月底，至同年8月始拿到信用卡，關於申辦信用
      貸款之細節，上訴人則完全不知情。
    (四)各家銀行對於信用貸款之審核程序應嚴謹為之，被上訴人
      稱上訴人於94年6月7日申辦信用貸款，被上訴人竟於隔日
      即94年6月8日即將款項匯入上訴人帳戶，審核時間過短，
      與常理未合。
    (五)被上訴人信用貸款所匯入華南銀行石牌帳戶為上訴人之證
      券交易帳戶，上訴人並未持有該帳戶之存簿、印章，而係
      交由證券交易營業員代為保管，且平時未使用該帳戶，亦
      未取得並使用該筆款項。
  五被上訴人除引用原審書狀及陳述外，補稱：
    (一)上訴人雖稱其將個人證件交予代辦公司代辦信用卡卻遭冒
      用代辦信用貸款，惟申請信用卡與申請信用貸款所需證明
      文件並不相同，被上訴人於上訴人申請信用貸款時留存有
      上訴人之身分證、勞健保費繳款收據、各類所得扣繳暨免
      扣繳憑單、銀行活期儲蓄存款存摺、員工薪資表、駕駛執
      照等資料影本，如上訴人僅申辦信用卡，毋須提供諸多個
      人資料，且上述個人資料為私密文件，如非當事人自行提
      供，他人顯難取得之。此外，上訴人於94年8月4日向被上
      訴人申請辦理信用卡，卻係於94年6月7日即辦理信用貸款
      ，如上訴人於8月間辦理信用卡時始將個人證件交予代辦
      公司，代辦公司何以於6月間即取得上訴人之證件資料並
      代辦信用貸款，顯見信用貸款為上訴人自行辦理而非代辦
      公司辦理。
    (二)依被上訴人銀行信用貸款作業流程，信用貸款申請人簽發
      本票、信用貸款契約資料確認無誤後，銀行即可撥款至申
      請人指定之本人帳戶，是以上訴人之信用貸款於94年6月7
      日申請且於翌日撥款，並無爭議。
    (三)被上訴人曾與上訴人及其女友梁凱莉採三方通話模式電話
      聯繫，上訴人及梁凱莉於電話中均否認本件信用貸款係遭
      人冒名辦理。另被上訴人致電予上訴人請其繳交信用貸款
      逾期帳款時，上訴人不僅未立即否認曾辦理信用貸款，尚
      與專員討論如何還款及利息計算相關事宜，故上訴人稱其
      不知信用貸款之情事，所言非實，上訴人應自始知曉本件
      信用貸款存在。
    (四)據上訴人稱梁凱莉為其同居女友並交往有十幾年，梁凱莉
      對上訴人個人資料、職業內容等應極為清楚，其亦常對外
      自稱為上訴人之配偶以為上訴人處理事務。又，上訴人稱
      其將私章、存摺、身分證等個人重要文件交予梁凱莉保管
      ，由梁凱莉為其處理買賣股票事宜，惟依據上訴人之帳戶
      資料，該帳戶除股款進出外尚有其他私人匯款紀錄，顯見
      上訴人有將帳戶密碼告知梁凱莉，梁凱莉亦有利用該帳戶
      為上訴人處理私人事務。而被上訴人與上訴人電話聯繫時
      ，上訴人表示本件信用貸款係因其女友梁凱莉要做業積，
      梁凱莉拿其印章與身分證影本去辦理貸款，可見上訴人有
      授權梁凱莉辦理信用貸款之外觀，依民法第169條規定，
      上訴人之行為符合表見代理之要件，上訴人應負授權人之
      責。縱認梁凱莉為無權代理人，上訴人事後與被上訴人討
      論還款事宜並稱會幫忙還款，亦有承認系爭貸款存在之意
      思，故上訴人仍應負本人之責。
    (五)本件信用貸款申請書與信用卡申請表登記之帳單寄送地址
      同為上訴人任職之台素公司之地址（即台北市○○區○○
      路一段82號1樓），上訴人於原審對此並不爭執，且申辦
      信用貸款時所留有台素公司名片之地址亦與信用貸款申請
      書填寫之資料相符，惟上訴人於上訴狀內始否認訴外人台
      素公司之資料，顯見其所言非實。
    (六)依上訴人所填寫之撥款同意書及自動扣款委託書之資料，
      由伊將該筆150萬元款項匯入上訴人指定之華南銀行石牌
      分行00000000000-0號帳戶內，並約定分期還款之款項，
      由伊自上訴人在伊開立之000000000000號帳戶內扣繳。若
      真如上訴人所言當初是委託代辦公司申辦伊之信用卡，且
      其所提供之資料為華南銀行城東分行，則代辦公司是如何
      得知上訴人另有華南銀行石牌分行之帳戶？
    (七)再者，上訴人自承華南銀行石牌分行之帳戶係由其親自去
      開戶，伊亦確實將150萬元匯入該帳戶，則上訴人帳戶內
      突然湧入150萬元之鉅款，竟推託不知情，實與常理相悖
      。
  六兩造不爭執之事實：
    (一)被上訴人主張其持有上訴人名義所簽發之系爭本票。經提
      示僅獲部分付款，乃持該本票向本院聲請本票准予強制執
      行之裁定獲准（案列96年度票字第47400號、96年度抗字
      第790號）。
    (二)訴外人台素公司自創社以來，從未於台北市○○區○○路
      一段82號1樓設置辦公室、營業所或聯絡處（本院卷第21
      頁），且上訴人自86年5月5日起即任職於台素公司迄今（
      原審卷第126頁）。
    (三)台北市○○區○○路一段82號1樓現為康合綜合證券股份
      有限公司之營業處所，上訴人未曾使用該屋，或委託該公
      司收受郵件（見本院卷第17頁臺北市政府警察局北投分局
      函及本院卷第60頁正面準備程序筆錄上訴人所主張，為被
      上訴人所不爭執）。
    (四)上訴人曾於93年12月29日親自前往華南銀行石牌分行申請
      開戶，此有本院卷附第24至28頁開戶資料可稽，並為上訴
      人所自認（見本院卷第58頁反面準備程序筆錄）。
    (五)系爭本票所擔保之借款尚餘954,070元及自96年8月2日起
      至清償日止，按年息百分之8.9計算之利息（見本院卷第
      58頁反面準備程序筆錄）。
  七本件爭點及本院之判斷：
    上訴人主張系爭本票並非上訴人所簽發，其上關於上訴人之
    簽名係屬偽造等情，為被上訴人所否認，故本件爭點厥為系
    爭本票是否係上訴人所簽發，茲就本院判斷分述如下：
    (一)按在票據上簽名者，依票上所載文義負責，票據法第5條
      第1項定有明文。又票據債務人應依票據文義負責，以該
      債務人在票據上簽名或蓋章為前提，而本票本身是否真實
      ，即是否為發票人所作成，應由執票人負證明之責；發票
      人主張本票係偽造，依非訟事件法第101條第1項規定，對
      執票人提起確認本票係偽造或本票債權不存在之訴者，應
      由執票人就本票為真正之事實，先負舉證責任（最高法院
      65年臺上字第2030號、50年臺上字第1659號判例及65年度
      第6次民庭庭長會議決議(一)參照）。準此，本件上訴人主
      張系爭本票上關於上訴人之簽名係偽造，對被上訴人提起
      確認本票債權不存在之訴，自應由被上訴人就系爭本票上
      關於上訴人之簽名為真正乙節負舉證責任。
    (二)本件上訴人否認有在系爭本票上簽名，而被上訴人雖舉證
      人林維德為證，然證人林維德證稱：「我每月的客戶有六
      十幾個，我已經不記得三年前的事，……」等語，自無法
      證明系爭本票上丙○○三字係上訴人所簽。此外被上訴人
      復無法提出其他證據證明系爭本票上丙○○三字係上訴人
      所簽，自應認上訴人主張系爭本票上丙○○三字非其所簽
      為可採。
    (三)按票據債務人應依票據文義負責者，以該債務人在票據上
      簽名或蓋章為前提（票據法第5條，第6條），否則該債務
      人縱依民法第169條規定應對票據債權人負清償借款之責
      ，亦係民法上之另一關係，要不能據以命上訴人依票據法
      規定清償票款（最高法院65年度台上字第2030號判例參照
      ）。本件既認定系爭本票上丙○○三字非上訴人所簽，因
      非其在票據上簽名為發票行為，自不負發票人之責任，此
      項絕對的抗辯事由，得以對抗一切執票人（最高法院51年
      度台上字第3309號判例參照）。
    (四)從而，被上訴人既不能證明系爭本票上關於上訴人之簽名
      為真正，則上訴人主張兩造間之系爭本票在954,070元及
      自96年8月2日起至清償日止，按年息百分之8.9計算之利
      息範圍內，本票債權不存在，即為可採。
  八綜上所述，上訴人訴請確認被上訴人持有以上訴人名義為發
    票人之如附表所示系爭本票，在954,070元及自96年8月2日
    起至清償日止，按年息百分之8.9計算之利息範圍內，對上
    訴人之本票債權不存在，為有理由，應予准許。原審為上訴
    人敗訴之判決，尚有不合，上訴意旨指摘原判決不當，求予
    廢棄改判，為有理由，應予准許。
七、本件事證已臻明確，兩造其餘攻擊防禦方法及未經援用之證
    據，經本院斟酌後，認為均不足以影響本判決之結果，爰不
    予一一論述，附此敘明。
八、據上論結，本件上訴為有理由，依民事訴訟法第436條之1第
    3項、第450條、第78條，判決如主文。
中    華    民    國    98    年    6    月     24    日
                民事第五庭    審判長法  官  薛中興
                                    法  官  莊書雯
                                    法  官  陳文正
以上正本係照原本作成。
本判決不得上訴。
中    華    民    國    98    年    6    月     24    日
                                    書記官  詹雪娥


司法院資訊處製作；財團法人民間司法改革基金會備份。
